臺灣新竹地方法院民事簡易判決　　　　 94年度竹簡字第310號
原　　　告　國泰世華商業銀行股份有限公司
法定代理人　甲○○
訴訟代理人　乙○○
　　　　　　丙○
　　　　　　己○○
被　　　告　丁○○○
　　　　　　　　　　　巷6弄6.
訴訟代理人　戊○○
上列當事人間清償債務事件，經台灣台北地方法院台北簡易庭移
轉管轄，本院於民國94年7月19日辯論終結，判決如下：
  主  文
原告之訴駁回。
訴訟費用由原告負擔。
  事實及理由
一、原告主張：
（一）緣被告分別於民國（下同）92年1月24日與原告成立MASTE
      R國泰銀行信用卡使用契約（卡號：0000-0000-0000-0000
      ）；依兩造約定，被告得於原告之特約商店記帳消費，但
      被告應依原告寄發之信用卡消費交易明細暨繳款通知書所
      指定之截止日前及方式繳款，並得選擇循環信用方式彈性
      付款，每月最低應繳金額為應付帳款之百分之2（不得低
      於新台幣1,000元），再加上超過信用額度之消費（含預
      借現金）金額、累計當期以前各期逾期未付最低應繳款項
      之總和、循環信用利息、違約金及年費等，循環信用利息
      則自各筆帳款入帳日起，以年息百分之19.7，按日計算至
      該筆帳款完全付清之日止；倘被告有遲延繳款或其他違約
      情事，原告得停止其循環信用，被告即喪失期限利益，應
      一次全數清償；且如逾期未付，亦應自繳款日之翌日起，
      按年息百分之19.7計算遲延利息；又未能於規定期限內付
      清每月最低付款額，被告亦喪失期限利益，並就其全部應
      付帳款一次全數付清。
（二）又被告另於93年5月3日與原告成立「泰有錢」信用卡簡易
      通信貸款契約，向原告貸得新台幣（下同）280,000元，
      約定分50期清償，依約每月應繳付7,800元，且併入上開
      信用卡帳單中與信用卡消費款一同繳納；而依該貸款契約
      約定，如被告未依約於繳款期限前繳款或未繳足月付金時
      ，原告得將未繳金額之本金部分，或經原告主張視為到期
      之本金部分，按信用卡循環利率年息百分之19.7計算利息
      。另依約定條款第4、5條之約定，倘被告延遲繳款經原告
      主張暫停被告信用卡之權利時，除喪失期間利益外，亦視
      為全部到期，被告應一次付清。
（三）詎被告持前開申請之信用卡陸續消費，惟並未依約繳付每
      月最低付款額，至93年11月12日止，共積欠原告消費款（
      含利息）新台幣（下同）40,612元、貸款（含利息）288,
      989元，及其中本金318,087元部分自93年11月13日起至清
      償日止，按年息百分之19.7計算之利息未依約繳付，依前
      述已喪失期限之利益，應一次繳清，然屢經催討仍不獲清
      償。爰依信用卡消費借貸及通信貸款之關係，請求被告清
      償等情。
（四）被告雖辯稱其並未申請前開信用卡及信用卡簡易通信貸款
      ，惟由該信用卡簡易通信貸款之申請書，有記載往來銀行
      即聯邦銀行永和簡易型分行之申請資料，足見被告有於該
      行開立存款帳戶；而由該申請資料上被告姓名之簽名筆跡
      ，與本件信用卡申請書上之筆跡相符，另電話、地址、職
      業資料等亦均相同，足證被告確有申請辦理系爭信用卡及
      信用卡簡易通信貸款，是被告此部分所辯不足採。且即令
      被告本人未親自申請系爭信用卡，依其所述，有將身分證
      交付給其子即訴外人覃傳樑，亦足見有授權覃傳樑代為申
      請系爭信用卡，且縱令訴外人覃傳樑並未獲得被告之授權
      代為申請系爭信用卡，被告亦應負表見代理之授權人責任
      ；況查系爭信用卡申辦後，有陸續持卡消費及還款紀錄，
      並往來頻繁，亦應認被告有事後承認，而仍應負本件還款
      責任。並聲明被告應給付原告329,601元，及其中318,087
      元部分，自93 年11月13日至清償日止，按年息百分之
      19.7計算之利息，訴訟費用由被告負擔等情。
二、被告則以：
（一）被告並未向原告銀行申請前開信用卡及信用卡簡易通信貸
      款，至於前開信用卡及信用卡通信貸款申請書上之簽名及
      所填寫之相關資料均非其之筆跡，而該申請書上所載之戶
      籍地址固與其設籍址相同，惟被告之居住址電話、行動電
      話及公司電話均非其上所載之號碼；又其上所載之現居地
      址「永和市○○路○段7號3樓」，被告亦未曾居住過，所
      列連絡人即記載「媳婦李美蓮」、「朋友吳美芳」，被告
      均不認識，被告之媳婦亦非李美蓮；又被告亦從未在前開
      申請書上所載之昱勳國際有限公司（下稱昱勳公司）任職
      過，更非其上記載之「倉管部主任」或「領班」；長期來
      被告均係在新竹市戶籍所在地居住。
（二）被告亦未曾在上開信用卡簡易通信貸款申請書上所載之聯
      邦銀行永和簡易型分行開設帳戶，該行之現金卡存款帳戶
      約定書及印鑑卡上存戶簽名並非真正，與被告之簽名筆跡
      不符。是無論系爭信用卡申請書、貸款申請書或聯邦銀行
      永和簡易分行之國民現金申請書、印鑑卡、約定書等，應
      均係他人冒用被告之身分證、簽名等，並填載不實之資料
      ，而向原告及聯邦商銀所為之申請，而原告及聯邦銀行於
      審核時，又未加注意，始造成如今之結果，自不應令被告
      負清償之責。
（三）又被告之子覃傳樑並非為被告之代理人，被告未曾授與代
      理權可由覃傳樑或他人代為申請信用卡或為貸款；覃傳樑
      僅曾以辦理離婚為由，向被告借取身分證，並於數日後歸
      還；故覃傳樑是否利用被告之名辦理任何信用卡及信用卡
      簡易通信貸款，被告並不知情；且茍被告有授權覃傳樑代
      為申請信用卡或為貸款等，則覃傳樑所填具之資料應當為
      真實，無須捏造，然觀諸前開信用卡申請書記載之內容，
      無論居住住址、任職公司、電話、親友資料、簽名等，均
      係偽造之資料，顯與常情不符。另據報載訴外人覃傳樑、
      李美蓮及昱勳公司，係以代辦信用卡、貸款等業務，而偽
      造資料向各銀行提出申請，前已遭警方破獲，是其等乃專
      門偽造信用卡資料申辦信用卡之盜刷集團，是故系爭信用
      卡、貸款之申請，縱屬被告之子覃傳樑所為，亦顯係無權
      代理被告所申辦；故被告既未申辦原告之信用卡及信用卡
      簡易通信貸款，亦無積欠原告所列之債務，自無清償原告
      所謂信用卡消費款及信用卡簡易通信貸款之義務。並聲明
      請求駁回原告之訴等情。
三、程序方面：
    原告主張系爭信用卡於提出申請時，原告之名稱原為國泰商
    業銀行股份有限公司，嗣國泰商業銀行股份有限公司與世華
    商業銀行股份有限公司合併，合併後之名稱變更為國泰世華
    商業銀行股份有限公司，並經中央主管機關即財政部之許可
    ，已辦理銀行之變更登記等情，有財政部92年6月26日台財
    融（二）字第0920028794號函、原告公司變更登記表各一份
    在卷可按，合先敘明。
四、本件經請兩造協商並簡化爭點如下，兩造並均表明本件爭點
    以下列者為限，其餘不再主張：
（一）被告是否有向原告申請系爭信用卡及為貸款之申請？即系
      爭信用卡及貸款申請書，究否係被告所申請或遭他人冒名
      申請？
（二）被告本人如未親自申請系爭信用卡（含通信貸款），則是
      否有授權他人代為申請？又系爭信用卡（含通信貸款）是
      否係被告之子覃傳樑以被告名義申請？如是，覃傳樑是否
      有經被告之授權？
（三）即令被告之子覃傳樑或他人並未獲得被告之授權代為申請
      系爭信用卡（含貸款之申請），則被告是否應負表見代理
      之授權人之責任？
（四）又即令系爭信用卡（含通信貸款）並非被告委託他人代為
      申請，亦未符合表見代理之規定，可否以申辦後，有持卡
      消費及還款紀錄，並往來頻繁，即應認有事後承認而仍應
      負本件還款責任之情形？
五、本院之判斷：
（一）按當事人主張有利於己之事實者，就其事實有舉證之責任
      ，民事訴訟法第二百七十七條定有明文；而請求履行債務
      之訴，除被告自認原告所主張債權發生原因之事實外，應
      先由原告就其主張此項事實，負舉證之責任，必須證明其
      為真實後，被告於其抗辯事實，始應負證明之責任，此為
      舉證責任分擔之原則（最高法院43年度台上字第377判例
      意旨參照）。本件原告主張兩造間有簽訂信用卡契約及信
      用卡簡易通信貸款契約之事實，既為被告所否認，參諸前
      述，自應由原告就此部分主張之事實負舉證責任。
（二）原告就兩造業簽訂信用卡契約及信用卡簡易通信貸款契約
      之事實，固據提出以被告名義申請之國泰銀行MASTER信用
      卡申請書一份、「泰有錢」信用卡簡易通信貸款申請書一
      份等為證；惟查被告業已否認前開信用卡及信用卡簡易通
      信貸款申請書上所載之簽名為其所書具，另前開申請書上
      填載之資料，均非其之筆跡，且就申請書上所載現居地址
      、任職公司、連絡人等，亦均非真實等情，則自無從以上
      開申請書即能為原告此部分主張之有利證明。且查上開申
      請書上立約人之簽名或其他填載資料之筆跡，與本院當庭
      命被告書寫之中文筆跡，無論就字形、筆順、書寫方式等
      均顯然有異，此有被告親自簽名10次之字條在卷可按，益
      證上開申請書自不能作為被告確有向原告申請系爭信用卡
      及簡易通信貸款之證明。
（三）原告固另主張在被告提出系爭信用卡之申請後，有經徵審
      人員進行審核無訛始予發卡，是被告應有向原告申請系爭
      信用卡云云；惟查被告否認原告進行系爭信用卡申請之審
      核時，有與其連絡，而原告亦表示其徵審人員在確認被告
      職業資料正確與否時，曾以電話查證，但接電話者以被告
      正在工作，目前不在位置上為由，乃認被告之職業資料為
      真實等情；惟查原告銀行就信用卡申請，在決定是否發卡
      前，之所以要進行審核程序，即係避免有人冒名申請情事
      ；蓋發卡銀行對申請人填具申請資料之真實性，本具有審
      核查證之能力及義務，是從社會經濟活動風險合理分配之
      觀點衡之，未查覺冒名申請情形之信用卡發卡銀行，亦須
      承擔冒名申請者不法消費所導致之損失始為合理；從而信
      用卡發卡銀行在進行審核時，茍依照信用卡申請書之記載
      進行詢問，即應注意防免上開冒名申請情事之發生；諸如
      就留存之居住地址與戶籍地址不同時，即應向戶籍地址為
      查證（諸如請申請人提供戶籍地址之電話或居住人姓名）
      ，又就居住地址為查詢時，應對接電話者詢問該址係何處
      、有何人居住等，而非逕詢問申請人是否居住該處；亦即
      茍係有人冒名申請，則相關資料之記載，諒已經過安排，
      從而當進行電話詢問時，即應特別注意詢問之技巧，以防
      免虛偽申請情事之發生；而茍僅形式上詢問是否有申請人
      其人時，自不可能會獲得否定之答案。本件依原告所述，
      其徵審人員係依照申請書上記載之任職公司電話找被告，
      而接電話者係告知不在等情，如此即完成此部分之審核義
      務；則參諸上述，自不能認為已盡審核之注意義務，從而
      原告此部分主張亦不可採。
（四）次查系爭信用卡上固有記載被告任職昱勳公司，惟該公司
      是否確實成立、有無解散，另其營業地址、營業項目等，
      均可輕易透由經濟部之網站查得資料，進而判斷信用卡申
      請書記載之資料是否屬實（諸如記載之公司地址是否相符
      、該公司營業項目是否會有領班、倉管部主任之職稱）；
      而查昱勳公司之營業項目為國際貿易業、企業經營管理顧
      問業、資料處理服務業、產品設計業、仲介服務業等，有
      該公司基本資料在卷可考，則由其營業項目觀之，衡情應
      不會有領班、倉管部主任之職稱，則由此觀之，信用卡填
      載之資料亦與常情不符。又查系爭信用卡所留被告之居住
      資料，即為任職之昱勳公司營業地址，茍上開資料屬實，
      則被告顯係因工作關係而暫時居住在公司，衡情被告應另
      有其住所，惟所列之戶籍地址卻係記載單純設籍，亦與常
      情不符；再查系爭信用卡申請書記載之連絡人李美蓮、吳
      美芳，所留連絡電話分別為（03）0000000及0000000號，
      均屬於花蓮地區之電話，而茍系爭信用卡所記載申請人即
      被告之資料屬實，其戶籍係在新竹市，而居住係在台北縣
      永和市，足見其生活之主要區域係在新竹或台北地區，惟
      所列連絡人卻係在花蓮地區，則由信用卡記載之形式觀之
      ，即應可輕易發現上開不合理之處，亦足見原告銀行進行
      審核時，並未盡其應盡之義務自明。且查被告於92年度並
      無所得資料，另亦查無被告在昱勳公司之薪資所得資料等
      情，亦有財政部台灣省北區國稅局新竹市分局94年6月22
      日北區國稅竹市二字第0941014138號函及所附之92年度綜
      合所得稅結算申報書、本院調取之財產所得明細表在卷可
      考；另系爭信用卡申請書上記載之申請人即被告住宅電話
      （02）00000000號，其租用人為巨眾國際有限公司所租用
      ，而記載之行動電話0000000000號，其租用人為李美蓮；
      又就連絡人部分記載之電話（03）0000000及0000000號，
      其租用人均為李文義，裝機地址分別為花蓮縣瑞穗鄉自強
      新村7號及瑞穗鄉舞鶴村109號之1；至所列連絡人吳美芳
      行動電話0000000000號，實際則為王龍仁所租用，另所列
      昱勳公司之電話（02）00000000號，則為巨眾國際有限公
      司所租用等情，有遠傳電信公司94年5月4日傳送之查詢資
      料、中華電信行動通信分公司94年5月6日檢送之電話查詢
      資料、中華電信公司雙和營運處94年5月6日雙服（94）字
      第A187號函、中華電信公司花蓮營運處94年5月6日花服一
      密（94）字第006號函等在卷可按，足見由上列查得之資
      料，均與系爭信用卡之記載不符，雖原告於審核時無法查
      得上開資料，惟只要稍加注意查詢之技巧，衡情應可發現
      其中蹊蹺，而得以免卻錯誤發卡之風險。另由上述各項，
      亦可證明被告並無向原告申請核發系爭信用卡及信用卡簡
      易通信貸款自明。
（五）原告固另主張依據系爭信用卡簡易通信貸款申請書之記載
      ，其往來銀行有聯邦銀行永和簡易型分行，而由該分行檢
      送之申請資料，足見被告有於該行開立存款帳戶，另該申
      請資料上被告姓名之簽名筆跡，與系爭信用卡申請書上之
      筆跡相符，其上電話、地址、職業資料等亦均相同，足證
      被告確有申請辦理系爭信用卡及信用卡簡易通信貸款云云
      。惟被告否認有向聯邦銀行永和簡易分行申請開立帳戶，
      而聯邦銀行永和簡易型分行雖有檢送上開帳戶之開戶印鑑
      卡、申請書、存摺往來明細資料等；然查被告否認上開檢
      送之資料為真正，即應由原告就此部分私文書之真正負舉
      證責任，而原告並未就此為進一步之舉證證明，已難謂可
      採。且查之所以向聯邦銀行永和簡易型分行申請開立上開
      帳戶，乃係因申請「國民現金卡」用以提領額度內貸款之
      用，亦有該分行94年4月29日94聯永和字第00026號函所附
      之國民現金申請書、約定條款在卷可考；又上開開戶印鑑
      卡、國民現金申請書、約定條款上之「丁○○○」簽名筆
      跡，經與前開本院當庭命被告書寫之筆跡對照觀之，亦顯
      不相符。再查上開國民現金申請書上記載之申請人居住地
      址、電話、任職公司、連絡人資料等，除吳美芳之電話係
      記載（02）00000000，與系爭信用卡申請書之記載不同外
      ，其餘均相符；而基於前述，足證前開國民現金申請書記
      載之資料，亦均與實情不符，應認亦係他人冒被告名義向
      聯邦銀行永和簡易分行所為之申請，是此部分資料尚不能
      作為原告此部分主張之有利證明；且原告亦自認有向李美
      蓮查詢，李美蓮告稱系爭信用卡及信用卡簡易通信貸款均
      係訴外人覃傳樑申請及冒用等情（見本院94年4月22日言
      詞辯論筆錄），均足見原告此部分主張亦不足採。
（六）系爭信用卡及信用卡簡易通信貸款，既非被告所親自申請
      ，則次應探究者為被告有無授權覃傳樑或他人代為申請。
      原告主張系爭信用卡及通信貸款被告之子覃傳樑經被告之
      授權所為之申請云云；惟此為被告所否認，原告固主張覃
      傳樑係被告之子，而被告曾有將身分證交給覃傳樑，足見
      有授權覃傳樑為系爭信用卡及簡易通信貸款之申請云云；
      被告就覃傳樑係其子，曾有將身分證交給覃傳樑數日之事
      實固不爭執，惟辯稱係因覃傳樑表示要辦理離婚之用，始
      向其借身分證，其並未授權覃傳樑可代為申請系爭信用卡
      及簡易通信貸款等情。查覃傳樑固係被告之子，惟其業已
      成年，自應就其個人之法律行為負責，是即令系爭信用卡
      及簡易通信貸款係覃傳樑所申請，亦無從因被告係覃傳樑
      之母親，即謂應由被告負其責任。又民法所稱之「代理」
      ，係授與他人代理權，得以本人名義為法律行為；而交付
      個人身分證之原因眾多，亦不能以此即謂被告有授與代理
      權給覃傳樑用以辦理系爭信用卡及申請貸款，是原告此部
      分主張亦不足採。
（七）再應審究者被告是否應對覃傳樑上開代為申請系爭信用卡
      及簡易通信貸款負表見代理之授權人之責任；按「由自己
      之行為表示以代理權授與他人者，對於第三人應負授權人
      之責任，必須本人有表見之事實，足使第三人信該他人有
      代理權之情形存在，始足當之。我國人民將自己印章交付
      他人，委託該他人辦理特定事項者，比比皆是，倘持有印
      章之該他人，除受託辦理之特定事項外，其他以本人名義
      所為之任何法律行為，均須由本人負表見代理之授權人責
      任，未免過苛。原審徒憑上訴人曾將印章交付與呂某之事
      實，即認被上訴人就保證契約之訂立應負表見代理之授權
      人責任，自屬率斷」，此觀最高法院70年度台上字第657
      號判例意旨自明；則本諸相同法理，我國人民將自己身分
      證交付他人辦理特定事項者，亦在所常見，則除所委託辦
      理之特定事項外，尚不能以執該身分證所為之任何法律行
      為，一概均由本人負表見代理之授權人責任。查被告固曾
      將其身分證交給訴外人覃傳樑數日，惟基於前述，並無從
      以此即謂被告有以行為表示將申請系爭信用卡及信用卡簡
      易通信貸款之代理權授與訴外人覃傳樑；又查系爭信用卡
      申請書所記載之居住地址、卡片寄送地址、帳單寄送地址
      等，均非被告實際可收受之地址，而原告亦未說明其准予
      核發系爭信用卡及同意為貸款後，有任何事實可認被告業
      已知悉上開申請系爭信用卡及簡易通信貸款情事後，而不
      為反對之意思表示，則本件亦不符合民法第一百六十九條
      表見代理之規定，即無從令被告負授權人責任，原告此部
      分主張亦不足採。
（八）系爭信用卡及簡易通信貸款，既非被告委託他人代為申請
      ，亦未符合表見代理之規定，則另應審究者即為系爭信用
      卡於申請獲核發後，有陸續持卡消費及還款紀錄，並往來
      頻繁，則是否可以此認被告有事後承認而仍應負本件還款
      責任。然查冒名申請信用卡及貸款者，其目的本在藉申請
      獲得核發後，得以持卡陸續消費及在額度內陸續提款，從
      而所為持卡消費、往來頻繁之使用狀況，亦屬常情，惟此
      並無從認為被告業已知悉並承認；況原告亦未舉證證明被
      告在系爭信用卡核發及核准貸款後，就陸續所為之消費或
      提款有知悉或為事後承認之事實，是原告此部分之主張亦
      不足採。
（九）綜上所述，本件原告既未舉證證明被告有向原告申請系爭
      信用卡及信用卡簡易通信貸款之消費借貸債權原因發生之
      事實；又未能舉證證明被告有授權他人代為辦理前開業務
      ，或有表見代理及事後承認之具體行為，則被告自無原告
      所主張積欠如原告之聲明所示信用卡消費借貸款及信用卡
      簡易通信貸款之情事；從而原告請求被告給付329,601元
      及其中318,087元部分，自93年11月13日至清償日止，按
      年息百分之19.7計算之利息，即屬無據，應予駁回。
六、結論：本件原告之訴為無理由，爰依民事訴訟法第四百三十
    六條第二項、第七十八條，判決如主文。
中　　華　　民　　國　　94　　年　　7 　　月　　29　　日
                  新竹簡易庭    法  官  李承訓
以上正本證明與原本無異。
如對本判決上訴，須於判決送達後20日內向本院提出上訴狀。
中　　華　　民　　國　　94　　年　　7 　　月　　29　　日
                                書記官　吳玉蘭
